---
title: "Operaciones Aritméticas"
author: "Rodrigo Zepeda"
output:
  html_document:
    css: css/bootstrap.css
    includes:
      after_body: headers/footer.html
      before_body: headers/head.html
      in_header: headers/format.html
    number_sections: yes
    self_contained: no
    toc: yes
    toc_float: yes
  pdf_document:
    number_sections: yes
    toc: yes
linkcolor: blue
urlcolor: blue
bibliography: referencias.bib
---

```{r setup, include=FALSE}
require(knitr)
require(kableExtra)
require(ggplot2)
require(reshape2)
require(rgl)
library(tidyverse)
library(cowplot)
library(rlist)

#Knitr table options
options(knitr.table.format = "html") 

#Chunk options
opts_chunk$set(echo = FALSE)
opts_chunk$set(results = 'asis')
opts_chunk$set(fig.width  = 3)
opts_chunk$set(warning  = FALSE)
opts_chunk$set(message  = FALSE)
opts_chunk$set(fig.height = 4)
opts_chunk$set(fig.align='center')

#Knitr for rgl (3d)
#knit_hooks$set(webgl = hook_webgl)

#Function for authomatic theorem, corollary, example, counterexample, property, lemma and definition numbering
source("Rfun/theorem_creator.R")
source("Rfun/fractionplot.R")
```


# Operaciones aritméticas

Seguro en redes sociales has visto retos como este:

<blockquote class="twitter-tweet"><p lang="en" dir="ltr">oomfies solve this <a href="https://t.co/0RO5zTJjKk">pic.twitter.com/0RO5zTJjKk</a></p>&mdash; #em (@pjmdolI) <a href="https://twitter.com/pjmdolI/status/1155598050959745026?ref_src=twsrc%5Etfw">July 28, 2019</a></blockquote> <script async src="https://platform.twitter.com/widgets.js" charset="utf-8"></script>

Han salido en [noticias](https://www.news.com.au/finance/business/media/simple-maths-equation-dividing-the-internet/news-story/85071661a45c9c293700fd8daffc7d2d), han generado discusiones eternas. En este caso, la gente de Internet se volvió loca decidiendo si el resultado era $16$ ó $1$. El problema es claro: cada quien resuelve las operaciones en el orden que quiere. ¿Cuánto dirías tú que vale $2 + 3 \times 5$?^[Si respondiste 25, necesitas leer esto.] Estas discusiones sobre los valores resultantes de las operaciones no son nuevas sino que permearon la historia de las matemáticas durante mucho tiempo. Sin embargo, desde el siglo XVI ya están resueltas: fue en torno a esos años (aunque no se sabe bien exactamente cuándo) que los matemáticos decidieron que las operaciones siempre debían seguir cierto orden. Una vez que optaron por el orden, dejaron de haber múltiples resultados: ¡ya todo mundo estaba de acuerdo en el significado de las expresiones matemáticas y por tanto cuál debía ser su resultado!

En esta sección aprenderemos el orden de las operaciones aritméticas. No es una sección particularmente retadora (en aparciencia) así que si crees que estás ya lista, lánzate a los ejercicios. 

## Orden de las operaciones

Actualmente el orden de las operaciones es como sigue:

1. Paréntesis
2. Potencias y Raíces
3. Multiplicaciones y Divisiones
4. Sumas y restas

A continuación desarrollo más estos ejemplos: 

**1. Se evalúa lo que está dentro de paréntesis empezando por el más profundo** Lo que está entre paréntesis se hace primero comenzando por aquellos que están más adentro. 

Ejemplos:

\begin{equation}\nonumber
\begin{aligned}
\text{Ej 1:} & \quad 1 - ((2 + 7) + 5) = 1 - (9 + 5) = 1 - 14 = -13 \\
\text{Ej 2:} & \quad 3 \times (5 + 1) = 3 \times 6 = 30 \\
\text{Ej 3:} & \quad (5 + 9) \div (4 + 3) = 14 \div 7 = 2
\end{aligned}
\end{equation}

**Nota** A veces en lugar de paréntesis se utilizan corchetes. Es lo mismo:

$$
4 \times (5 + 2) = 4 \times [5 + 2]
$$

**2. Las potencias y raíces se evalúan en segundo lugar** En particular, lo que está adentro de la raíz se evalúa primero, antes de tomar raíz. Lo mismo con una potencia dentro de paréntesis. 

Ejemplos:

\begin{equation}\nonumber
\begin{aligned}
\text{Ej 1:} & \quad ((2 + 3)^2 + 4) = (5^2 + 4) = 29 \\
\text{Ej 2:} & \quad (2 + 2)^2 + (2 + 1)^2 = 4^2 + 3^2 = 16 + 9 = 25\\
\text{Ej 3:} & \quad \sqrt{6 + 3} = \sqrt{9} = 3\\
\text{Ej 4:} & \quad (1 + 7^2) \div (2^2 + 6) = (1 + 49) \div (4 + 6) = 50 \div 10 = 5 \\
\text{Ej 5:} & \quad (2^2)^3 = 4^3 = 64
\end{aligned}
\end{equation}

**Nota** Usualmente el acento circunflejo ^ se utiliza en las computadoras para significar potencia:

$$
4^2 = 4\text{^}2
$$


**3. Multiplicaciones y divisiones van tercero** En caso de tener múltiples, siempre se hacen de izquierda a derecha, así como se lee en español. No olvides las reglas de los signos: producto de signos iguales de positivo ($2 \times 2 = 4$ lo mismo que $(-3) \times (-3) = 9$) mientras que signos distintos resultan en valores negativos (_e.g._ $2\times (-5) = -10$ y $(-6) \times 7 = -42$).

Ejemplos:

\begin{equation}\nonumber
\begin{aligned}
\text{Ej 1:} & \quad (5 + 2)\times(3^2 + 1) = 7 \times (9 + 1) = 7 \times 10 = 70.\\
\text{Ej 2:} & \quad 3\times\big(4 + (5 + 2)\times (3 - 2)\big) = 3 \times \big(4 + 7 \times 1\big) = 3 \times 11 = 33.\\
\text{Ej 3:} & \quad 3 + 5 \div 2 - 0.5 = 3 + 2.5 - 0.5 = 5.\\
\text{Ej 4:} & \quad 6 \div 3 \div 2 = 2 \div 2 = 1.
\end{aligned}
\end{equation}

**Nota**
Existen varias notaciones equivalentes para multiplicaciones: dejar paréntesis pegados, colocar punto o bien usar el signo de multiplicación. Todo es lo mismo:
$$
(2 + 1) \times (3 + 4) = (2 + 1) \cdot (3 + 4) = (2 + 1) (3 + 4) = 3 (3 + 4) \neq \underbrace{(2 + 1) 7}_{\text{NO HACER!}}
$$
Para división sólo existe el signo de $\div$ o bien la línea de fracción:
$$
20 \div 5 = \frac{20}{5}
$$

**4. Al final se hacen sumas y restas** De nuevo, se leen de izquierda a derecha.

Ejemplos:

\begin{equation}\nonumber
\begin{aligned}
\text{Ej 1:} & \quad 5 + 3 + 2\times (7 + 2) = 5 + 3 + 2 \times 9 = 5 + 3 + 18 = 8 + 18 = 26.\\
\text{Ej 2:} & \quad (7 - 2 \times 3 + 1)\div (5 + 4\times (1 + 1) - 2^2) = (7 - 6 + 1) \div (5 + 4 \times 2 - 4) = 2 \div 9 = \frac{2}{9} \approx 0.222\\
\text{Ej 3:} & \quad \big(5 + (3 + 1)^3 \big) - \big(7 \times (2 + 5) + 1\big) = \big(5 + 4^3\big) - \big( 7 \times 7 + 1\big) = (5 + 64) - (49 + 1) = 69 - 50 = 19\\
\end{aligned}
\end{equation}


# Ejercicios

```{r}
ex <- "
Para verificar tus resultados te recomiendo <a href = 'https://www.wolframalpha.com/input/?i=x+%2B+2+%3D+8' style='color:rgb(255,162,142);'>Wolfram Alpha</a> o bien <a href = 'https://es.symbolab.com' style='color:rgb(255,162,142);'>Symbolab</a>. Ambas cuentan con apps para el teléfono. 
"

sol <- ""

build_theorem("Nota",ex, proof = "", name = "Cómo verificar tus resultados" )
```

Los siguientes ejercicios son **SIN CALCULADORA**

1. <i class="em em-pencil2"></i> Evalúa las siguientes expresiones sin saltarte un solo paso:

    a. $(3 + 2) \times 7 - 6\times 5$
    
    b. $\Big( \big( (7 + 2) + (3 + 6) \big) - 2^2\Big)\div 2$
    
    c. $\sqrt{4^2 + 3^2} - 4$
    
    d. $\big( 5 \times (2 + 3) - 2^2 \times 5 + 3^2 \big)\div 4$
    
    e. $(-2)(-3)(-4) - \big( 5\times 4 \times 3 + 4 \big)$
    
    f. $4^(2 + 1)\div 8 + 3$
    
    g. $100\div 10\div5\times8+4\div2$
  
2. Califica las soluciones a los siguientes ejercicios indicando si las soluciones son correctas o incorrectas. Si son incorrectas determina dónde ocurrió el primer error y corrígelo.

```{r}
ex <- "
Resolver 
\\begin{equation}\\nonumber
(2 + 3)^2 
\\end{equation}
"

sol <- "
\\begin{equation}\\nonumber
\\begin{aligned}
(2 + 3)^2 = 2 + 3^2 = 2 + 9 = 11
\\end{aligned}
\\end{equation}
"

build_theorem("Ejercicio",ex, proof = sol, name = "Un ejercicio resuelto ¿bien?" )
```

```{r}
ex <- "
Resolver 
\\begin{equation}\\nonumber
\\big( (4 + 3) \\cdot 7  + 11\\big) \\cdot 10
\\end{equation}
"

sol <- "
\\begin{equation}\\nonumber
\\begin{aligned}
\\big( (4 + 3) \\cdot 7  + 11\\big) \\cdot 10 = 7 \\cdot 7 + 11 \\cdot 10 = 49 + 110 = 159
\\end{aligned}
\\end{equation}
"

build_theorem("Ejercicio",ex, proof = sol, name = "Un ejercicio resuelto ¿bien?" )
```

```{r}
ex <- "
Resolver 
\\begin{equation}\\nonumber
\\sqrt{5^2 + 12^2} 
\\end{equation}
"

sol <- "
\\begin{equation}\\nonumber
\\begin{aligned}
\\sqrt{5^2 + 12^2} = \\sqrt{25 + 144} = \\sqrt{25} + \\sqrt{144} = 5 + 12 = 17
\\end{aligned}
\\end{equation}
"

build_theorem("Ejercicio",ex, proof = sol, name = "Un ejercicio resuelto ¿bien?" )
```

```{r}
ex <- "
Resolver 
\\begin{equation}\\nonumber
20\\div 5\\div 2
\\end{equation}
"

sol <- "
\\begin{equation}\\nonumber
\\begin{aligned}
20\\div 5\\div 2 = 20 \\div 2.5 = 8
\\end{aligned}
\\end{equation}
"

build_theorem("Ejercicio",ex, proof = sol, name = "Un ejercicio resuelto ¿bien?" )
```

```{r}
ex <- "
Resolver 
\\begin{equation}\\nonumber
(3 - 2)(3 + 2)
\\end{equation}
"

sol <- "
\\begin{equation}\\nonumber
\\begin{aligned}
(3 - 2)(3 + 2) = 9 - 4 = 5
\\end{aligned}
\\end{equation}
"

build_theorem("Ejercicio",ex, proof = sol, name = "Un ejercicio resuelto ¿bien?" )
```

```{r}
ex <- "
Resolver 
\\begin{equation}\\nonumber
(7 + 2)\\cdot ( 1 + 1) \\cdot (3 + 1) \\cdot (5 \\times 2)
\\end{equation}
"

sol <- "
\\begin{equation}\\nonumber
\\begin{aligned}
(7 + 2)\\cdot ( 1 + 1) \\cdot (3 + 1) \\cdot (5 \\times 2) = 
9\\cdot 2 \\cdot 4 \\cdot 10 = 720
\\end{aligned}
\\end{equation}
"

build_theorem("Ejercicio",ex, proof = sol, name = "Un ejercicio resuelto ¿bien?" )
```

```{r}
ex <- "
Resolver 
\\begin{equation}\\nonumber
\\big( (5 + 2)^{(1 + 1)} + 1\\big) + 1\\cdot 10 \\cdot 5
\\end{equation}
"

sol <- "
\\begin{equation}\\nonumber
\\begin{aligned}
\\big( (5 + 2)^{(1 + 1)} + 1\\big) + 1\\cdot 10 \\cdot 5 = (7^2 + 1) + 50 = 150
\\end{aligned}
\\end{equation}
"

build_theorem("Ejercicio",ex, proof = sol, name = "Un ejercicio resuelto ¿bien?" )
```

3. Coloca paréntesis en las siguientes expresiones para obtener el resultado deseado (ver ejemplo abajo). Puede que algún ejercicio no tenga solución. 

    a. $2 \quad + \quad 5 \quad \times \quad 3 \quad - \quad 1 = 20$
    
    b. $20 \quad \div \quad 5 \quad + \quad 4 \quad \times \quad 2 \quad - \quad 4 = 12$
    
    c. $1 \quad + \quad 3 \quad \phantom{2}^2 \quad - \quad  6 = 10$
    
    d. $7 \quad - \quad 2 \quad + \quad 5 \quad - \quad 9 \quad + \quad 3 \quad + \quad 2 \quad - \quad 1 = -5$
    
    e. $2 \quad + \quad 2 \quad \phantom{2}^2 \quad + \quad 3 \quad + \quad 3 \quad \phantom{2}^2 \quad + 1 \quad 1 \quad \phantom{2}^2 = 20$

```{r}
ex <- "
Resolver 
\\begin{equation}\\nonumber
9 \\quad + \\quad 2 \\quad \\div \\quad 11 = 1
\\end{equation}
"

sol <- "
\\begin{equation}\\nonumber
\\big( 9  + 2 \\big) \\div  11 = 1
\\end{equation}
"

build_theorem("Ejemplo",ex, proof = sol, name = "Un ejercicio de ejemplo" )
```

4. <i class="em em-thinking_face"></i> Construye ejemplos donde si se evalúa de manera incorrecta (no tomando en cuenta el orden de las operaciones) se obtenga el resultado **MALO** mientras que de forma correcta se obtenga el **BUENO** (ver ejemplo abajo)

    a. **MALO:** $1$; **BUENO:** $3$.
    
    b. **MALO:** $0$; **BUENO:** $10$.
    
    c. **MALO:** $8$; **BUENO:** $3$.

```{r}
ex <- "
<b>MALO:</b> $8$
<b>BUENO:</b> $2$
"

sol <- "
\\begin{equation}\\nonumber
10\\div (2 + 3)
\\end{equation}
pues 
\\begin{equation}\\nonumber
\\begin{aligned}
\\text{MAL EVALUADO} & \\quad 10\\div 2 + 3 = 5 + 3 = 8 \\\\
\\text{BIEN EVALUADO} & \\quad 10\\div (2 + 3) = 10\\div 5 = 2
\\end{aligned}
\\end{equation}
"

build_theorem("Ejemplo",ex, proof = sol, name = "Un ejercicio de ejemplo" )
```

5. <i class="em em-thinking_face"></i> Coloca los signos necesarios (cuantos se requieran de la lista $(, +, -, ), \times, \div, \text{^}$) para obtener el resultado que se pide (ver ejemplo):

    a. $3 \quad 3 \quad 3 = 12$
    b. $3 \quad 3 \quad 3 = 24$
    c. $7 \quad 2 \quad 4 \quad 10 = 30$
    d. $3 \quad 2 \quad 10 = 16$
    e. $6 \quad 5 \quad 2 \quad 2= 21$

```{r}
ex <- "
\\begin{equation}\\nonumber
5 \\quad 2 \\quad 3 = 25
\\end{equation}
"

sol <- "
\\begin{equation}\\nonumber
5\times (2 + 3) = 5 \times 5 = 25
\\end{equation}
"

build_theorem("Ejemplo",ex, proof = sol, name = "Un ejercicio de ejemplo" )
```

